---
title: Análisis Exploratorio de Datos
subtitle: Encuesta de hábitos — Estadística Aplicada
author: Álvaro Mattus Donaire
date: today
lang: es
format:
  html:
    toc: true
    toc-depth: 3
    toc-title: Contenidos
    number-sections: true
    theme: cosmo
    code-fold: show
    code-tools: true
    self-contained: true
execute:
  warning: false
  message: false
  echo: true
---

```{r}
#| label: setup
#| include: false
library(tidyverse)
library(readxl)
library(patchwork)
library(skimr)
```

## Contexto y objetivo

Este análisis usa datos recolectados en clase mediante una encuesta breve.
El objetivo no es solo obtener resultados, sino recorrer el **proceso** completo
de un análisis exploratorio: cargar datos, limpiarlos, visualizarlos e
interpretarlos.

La pregunta central que guía el análisis es:

> ¿Qué patrones de hábitos (sueño, estudio, uso de redes) se observan en
> estudiantes universitarios, y cómo se relacionan con variables como trabajar
> o el medio de transporte?

::: {.callout-important}
## Antes de empezar: el tamaño importa

La muestra es de **n = 27 estudiantes**. Todo lo que se observa aquí es
**descriptivo** — describe a este grupo en este momento. No podemos generalizar
a toda la población estudiantil ni hacer inferencias formales sin pruebas
estadísticas adicionales. Veremos esto más adelante en el curso.
:::

---

## Carga y preparación de datos

Antes de graficar cualquier cosa, hay que entender qué tenemos. El primer paso
es siempre cargar los datos y revisar su estructura.

```{r}
#| label: carga-datos

datos <- read_excel("Dudas(1-27).xlsx") |>
  select(
    sueno      = `¿Cuántas horas dormiste anoche?`,
    traslado   = `¿Cuánto tardas en llegar a la U? (En minutos)`,
    apps       = `¿Cuántas apps tienes instaladas en tu celular aprox?`,
    estatura   = `¿Cuál es tu estatura? (En centímetros)`,
    redes      = `¿Cuántas horas al día usas redes sociales en promedio?`,
    estudio    = `¿Cuántas horas a la semana en promedio estudias fuera de clases?`,
    transporte = `¿Cómo llegas a la U? (Último tramo)`,
    trabaja    = `¿Tienes trabajo remunerado además de estudiar?`
  ) |>
  mutate(
    trabaja    = factor(trabaja),
    transporte = factor(transporte),
    across(c(sueno, traslado, apps, estatura, redes, estudio), as.numeric)
  )
```

### Inspección inicial

Antes de cualquier análisis, revisamos dimensiones, tipos de variables y
valores faltantes. Esta etapa se omite con frecuencia — es un error.

```{r}
#| label: inspeccion
glimpse(datos)
```

```{r}
#| label: valores-faltantes
datos |>
  summarise(across(everything(), ~ sum(is.na(.)))) |>
  pivot_longer(everything(), names_to = "variable", values_to = "NA_count")
```

::: {.callout-note}
## Interpretación
No hay valores faltantes en ninguna variable. En una encuesta respondida en
clase eso es esperable — el contexto presencial reduce la tasa de no respuesta.
:::

### Limpieza

Algunos valores son claramente erróneos. Por ejemplo, estaturas menores a 100 cm
no corresponden a personas adultas.

```{r}
#| label: limpieza
datos <- datos |>
  filter(estatura > 100)
```

::: {.callout-warning}
## Para discutir en clase
¿Qué criterio usamos para decidir que un dato es un **error** y no solo un
**valor atípico**? Una estatura de 50 cm es imposible en un adulto, así que la
eliminamos. Pero un estudiante que dice estudiar 25 horas semanales — ¿es un
error o simplemente un caso extremo? La diferencia importa: un error se elimina,
un valor atípico se conserva (y se menciona).
:::

### Resumen estadístico

Antes de cualquier gráfico, conviene tener los números en la mano. Esto nos
da una primera idea de rangos, medias y posibles anomalías.

```{r}
#| label: resumen
skim(datos)
```

::: {.callout-note}
## Qué observar en esta tabla
Tres cosas: (1) el rango de cada variable — ¿hay valores que no tienen sentido?;
(2) la diferencia entre media y mediana — si son muy distintas, hay sesgo;
(3) la variable `apps` muestra una media notablemente mayor que la mediana,
lo que anticipa que hay al menos un valor muy alto que jala la media hacia arriba.
:::

---

## Variables categóricas

Las variables categóricas se resumen con frecuencias absolutas. El gráfico de
barras es la herramienta estándar.

### Medio de transporte

```{r}
#| label: fig-transporte
#| fig-cap: Frecuencia de cada medio de transporte

ggplot(datos, aes(x = fct_infreq(transporte), fill = transporte)) +
  geom_bar() +
  labs(title = "Medio de transporte (último tramo)", x = NULL, y = "Frecuencia") +
  theme_minimal() +
  theme(legend.position = "none")
```

::: {.callout-note}
## Interpretación
La micro es el medio más frecuente, seguida por bus de acercamiento y auto.
Esta distribución es relevante para interpretar los tiempos de traslado
que veremos más adelante — los grupos no son del mismo tamaño.
:::

### Trabajo remunerado

```{r}
#| label: fig-trabaja
#| fig-cap: Proporción de estudiantes con trabajo remunerado

ggplot(datos, aes(x = trabaja, fill = trabaja)) +
  geom_bar() +
  labs(title = "¿Trabaja además de estudiar?", x = NULL, y = "Frecuencia") +
  theme_minimal() +
  theme(legend.position = "none")
```

::: {.callout-note}
## Interpretación
Aproximadamente un tercio del curso trabaja. Es suficiente para comparar
hábitos entre grupos, aunque con n pequeño los resultados hay que tomarlos
con cautela.
:::

---

## Variables numéricas: distribución univariada

Para cada variable numérica, queremos responder tres preguntas:

1. ¿Dónde está el centro?
2. ¿Qué tan dispersos están los datos?
3. ¿Tiene la distribución alguna forma particular (sesgo, multimodalidad)?

Usamos histogramas y boxplots. Empezamos sin marcas para leer la forma,
luego agregamos media y mediana.

### Funciones auxiliares

```{r}
#| label: helpers

marcas <- function(var) {
  datos |>
    summarise(
      media   = mean({{ var }}, na.rm = TRUE),
      mediana = median({{ var }}, na.rm = TRUE)
    )
}

hist_simple <- function(var, etiqueta) {
  ggplot(datos, aes(x = {{ var }})) +
    geom_histogram(bins = 10, fill = "steelblue", color = "white") +
    labs(title = etiqueta, x = etiqueta, y = "Frecuencia") +
    theme_minimal()
}

hist_marcas <- function(var, etiqueta) {
  m <- marcas({{ var }})
  ggplot(datos, aes(x = {{ var }})) +
    geom_histogram(bins = 10, fill = "steelblue", color = "white") +
    geom_vline(xintercept = m$media,   color = "red",    linewidth = 1) +
    geom_vline(xintercept = m$mediana, color = "orange", linewidth = 1,
               linetype = "dotted") +
    annotate("text", x = m$media,   y = Inf, label = "media",
             color = "red",    vjust = 2, hjust = -0.1, size = 3.5) +
    annotate("text", x = m$mediana, y = Inf, label = "mediana",
             color = "orange", vjust = 2, hjust = -0.1, size = 3.5) +
    labs(title = etiqueta, x = etiqueta, y = "Frecuencia") +
    theme_minimal()
}
```

### Vista general

Un primer vistazo a todas las variables a la vez:

```{r}
#| label: fig-histogramas-todos
#| fig-cap: Histogramas de todas las variables numéricas
#| fig-height: 7

datos |>
  select(where(is.numeric)) |>
  pivot_longer(everything(), names_to = "variable", values_to = "valor") |>
  ggplot(aes(x = valor)) +
  geom_histogram(bins = 10, fill = "steelblue", color = "white") +
  facet_wrap(~variable, scales = "free") +
  labs(title = "Histogramas — todas las variables") +
  theme_minimal()
```

::: {.callout-note}
## Interpretación
De un vistazo: `estatura` es la única variable con forma aproximadamente
simétrica. `apps`, `estudio` y `traslado` tienen sesgo a la derecha — cola
larga hacia valores altos. `sueno` y `redes` son relativamente simétricas.
`traslado` muestra una forma inusual que vale la pena examinar más de cerca.
:::

### Análisis variable a variable

#### Horas de sueño

```{r}
#| label: fig-sueno-comparacion
#| fig-cap: Horas de sueño — sin y con marcas de posición central

p1 <- hist_simple(sueno, "Sin marcas")
p2 <- hist_marcas(sueno, "Con media y mediana")
p1 + p2 + plot_annotation(title = "Horas de sueño")
```

::: {.callout-note}
## Interpretación
Media y mediana coinciden cerca de las 6–7 horas — distribución
relativamente simétrica. El rango va de 3 a 9 horas. Para una población
universitaria, una mediana de 6–7 horas está levemente por debajo de
las 8 horas recomendadas.
:::

#### Tiempo de traslado

```{r}
#| label: fig-traslado-comparacion
#| fig-cap: Tiempo de traslado — sin y con marcas de posición central

p3 <- hist_simple(traslado, "Sin marcas")
p4 <- hist_marcas(traslado, "Con media y mediana")
p3 + p4 + plot_annotation(title = "Traslado (minutos)")
```

::: {.callout-note}
## Interpretación
Esta distribución tiene forma **bimodal**: hay un grupo que tarda ~30 min y
otro que tarda ~90–120 min. No es sesgo — son dos subgrupos distintos,
probablemente auto vs micro. La media (~75 min) no representa bien a nadie
porque cae entre los dos grupos. Este es un ejemplo clásico de por qué la
media puede ser engañosa: un número promedio que no describe a ningún
individuo real.
:::

#### Aplicaciones instaladas

```{r}
#| label: fig-apps-comparacion
#| fig-cap: Apps instaladas — sin y con marcas de posición central

p5 <- hist_simple(apps, "Sin marcas")
p6 <- hist_marcas(apps, "Con media y mediana")
p5 + p6 + plot_annotation(title = "Apps instaladas")
```

::: {.callout-note}
## Interpretación
Hay un valor extremo cercano a 168 apps que se aleja del resto del grupo,
concentrado entre 15 y 90. Este valor jala la media hacia arriba, creando
una diferencia visible con la mediana. A diferencia del caso de la estatura,
168 apps *es* posible — hay personas que acumulan apps sin eliminarlas. El
criterio para mantener o eliminar este dato debe ser explícito y justificado.
:::

#### Curva de densidad: estatura

El histograma depende del número de bins. La curva de densidad da una
visión más suave de la forma de la distribución.

```{r}
#| label: fig-densidad-estatura
#| fig-cap: Curva de densidad — estatura

ggplot(datos, aes(x = estatura)) +
  geom_density(fill = "steelblue", alpha = 0.4) +
  labs(title = "Estatura (cm)", x = "Estatura (cm)", y = "Densidad") +
  theme_minimal()
```

::: {.callout-note}
## Interpretación
La distribución de estaturas tiene forma aproximadamente normal, centrada
cerca de 170–172 cm. Es uno de los pocos fenómenos biológicos que produce
esta forma de campana incluso en muestras pequeñas. En un curso con
composición mixta de género, probablemente veríamos bimodalidad aquí también.
:::

---

## Dispersión y valores atípicos: boxplots

El boxplot muestra cuartiles, rango intercuartílico y valores atípicos de un
vistazo. Lo usamos cuando queremos comparar dispersión, no solo centro.

### Funciones auxiliares

```{r}
#| label: helpers-boxplot

box_simple <- function(var, etiqueta) {
  ggplot(datos, aes(x = {{ var }})) +
    geom_boxplot(fill = "steelblue", width = 0.4) +
    labs(title = etiqueta, x = etiqueta) +
    theme_minimal() +
    theme(axis.text.y = element_blank(), axis.ticks.y = element_blank())
}

box_con_media <- function(var, etiqueta) {
  m <- marcas({{ var }})
  ggplot(datos, aes(x = {{ var }})) +
    geom_boxplot(fill = "steelblue", width = 0.4) +
    annotate("point", y = 0, x = m$media, color = "red", size = 3, shape = 18) +
    labs(title = etiqueta, subtitle = "◆ media", x = etiqueta) +
    theme_minimal() +
    theme(axis.text.y = element_blank(), axis.ticks.y = element_blank())
}
```

### Vista general

```{r}
#| label: fig-boxplots-todos
#| fig-cap: Boxplots de todas las variables numéricas
#| fig-height: 7

datos |>
  select(where(is.numeric)) |>
  pivot_longer(everything(), names_to = "variable", values_to = "valor") |>
  ggplot(aes(x = variable, y = valor)) +
  geom_boxplot(fill = "steelblue") +
  facet_wrap(~variable, scales = "free") +
  theme_minimal() +
  theme(axis.text.x = element_blank())
```

### Comparación con y sin media

Agregar la media al boxplot permite ver si está desplazada respecto a la
mediana — lo que indica asimetría.

```{r}
#| label: fig-box-sueno
#| fig-cap: Boxplot de horas de sueño — con y sin media

p7 <- box_simple(sueno, "Sin media")
p8 <- box_con_media(sueno, "Con media")
p7 + p8 + plot_annotation(title = "Horas de sueño")
```

::: {.callout-note}
## Interpretación
Media y mediana están muy cerca — confirma la simetría que ya observamos en
el histograma. No hay valores atípicos marcados. El bigote izquierdo es
levemente más largo, sugiriendo que hay más variabilidad hacia el lado de
"dormir poco" que hacia el de "dormir mucho".
:::

---

## Análisis bivariado: ¿quién duerme más, quién estudia más?

Ahora cruzamos variables para buscar relaciones. La pregunta que hacemos
siempre es: **¿importa el grupo al que pertenece una persona?**

### Variables numéricas según trabaja/no trabaja

```{r}
#| label: fig-sueno-trabaja
#| fig-cap: Horas de sueño según trabaja

ggplot(datos, aes(x = trabaja, y = sueno, fill = trabaja)) +
  geom_boxplot() +
  labs(title = "Sueño según trabaja", x = NULL, y = "Horas de sueño") +
  theme_minimal() +
  theme(legend.position = "none")
```

::: {.callout-note}
## Interpretación
Los que trabajan duermen levemente menos, aunque los rangos se superponen
bastante — hay estudiantes que trabajan y duermen bien, y estudiantes que no
trabajan y duermen poco. La diferencia existe pero no es dramática.
:::

```{r}
#| label: fig-estudio-trabaja
#| fig-cap: Horas de estudio semanal según trabaja

ggplot(datos, aes(x = trabaja, y = estudio, fill = trabaja)) +
  geom_boxplot() +
  labs(title = "Horas de estudio según trabaja", x = NULL, y = "Horas semanales") +
  theme_minimal() +
  theme(legend.position = "none")
```

::: {.callout-note}
## Interpretación
Este resultado es **contraintuitivo**: quienes trabajan estudian *más* horas
semanales que quienes no trabajan (mediana ~10 vs ~5). La mayoría esperaría
lo contrario. Esto ilustra por qué el análisis exploratorio es necesario —
las suposiciones previas no siempre se confirman. Una posible explicación:
quienes trabajan gestionan mejor su tiempo. Pero cuidado: con n pequeño,
unos pocos casos extremos pueden cambiar esta imagen por completo.
:::

```{r}
#| label: fig-redes-trabaja
#| fig-cap: Uso de redes sociales según trabaja

ggplot(datos, aes(x = trabaja, y = redes, fill = trabaja)) +
  geom_boxplot() +
  labs(title = "Redes sociales según trabaja", x = NULL, y = "Horas diarias") +
  theme_minimal() +
  theme(legend.position = "none")
```

::: {.callout-note}
## Interpretación
No hay diferencia clara en el uso de redes entre ambos grupos — las
distribuciones son muy similares. Trabajar no parece asociarse con menos
(ni más) tiempo en redes sociales.
:::

### Traslado según medio de transporte

```{r}
#| label: fig-traslado-transporte
#| fig-cap: Tiempo de traslado según medio de transporte

ggplot(datos, aes(x = transporte, y = traslado, fill = transporte)) +
  geom_boxplot() +
  labs(title = "Traslado según medio de transporte",
       x = NULL, y = "Minutos") +
  theme_minimal() +
  theme(legend.position = "none")
```

::: {.callout-note}
## Interpretación
Este gráfico explica la bimodalidad del histograma de traslado: a pie ~15 min,
en auto ~30 min, en micro ~90–100 min. La micro además tiene mayor dispersión
— el tiempo en transporte público es menos predecible. Esto ilustra para qué
sirve el análisis bivariado: una variable que parecía "rara" en univariada se
explica completamente al cruzarla con otra.
:::

---

## Relaciones entre variables numéricas: diagramas de dispersión

El scatterplot permite ver si dos variables numéricas están relacionadas.
La línea de tendencia es solo una referencia visual — no es un modelo todavía.

```{r}
#| label: fig-scatter-redes-sueno
#| fig-cap: Relación entre uso de redes sociales y horas de sueño

ggplot(datos, aes(x = redes, y = sueno)) +
  geom_point(alpha = 0.6) +
  geom_smooth(method = "lm", se = FALSE, color = "steelblue") +
  labs(title = "Redes sociales vs sueño",
       x = "Horas en redes", y = "Horas de sueño") +
  theme_minimal()
```

::: {.callout-note}
## Interpretación
La línea de tendencia es prácticamente horizontal — no hay relación visible
entre horas en redes y horas de sueño. Esto también es un resultado. A veces
el análisis exploratorio muestra que dos variables que *intuitivamente* parecen
relacionadas (más redes → menos sueño) no muestran ese patrón en los datos.
:::

```{r}
#| label: fig-scatter-estudio-sueno
#| fig-cap: Relación entre horas de estudio y horas de sueño

ggplot(datos, aes(x = estudio, y = sueno)) +
  geom_point(alpha = 0.6) +
  geom_smooth(method = "lm", se = FALSE, color = "steelblue") +
  labs(title = "Horas de estudio vs sueño",
       x = "Horas de estudio semanal", y = "Horas de sueño") +
  theme_minimal()
```

::: {.callout-note}
## Interpretación
Tampoco hay relación clara entre estudio y sueño. La nube de puntos está
dispersa sin patrón. Con n=27, incluso si hubiera una relación moderada,
sería difícil detectarla visualmente — se necesitarían más datos o una
prueba formal de correlación.
:::

```{r}
#| label: fig-scatter-traslado-estudio
#| fig-cap: Traslado vs horas de estudio, separado por trabaja

ggplot(datos, aes(x = traslado, y = estudio, color = trabaja)) +
  geom_point(alpha = 0.7, size = 2) +
  geom_smooth(method = "lm", se = FALSE) +
  labs(title = "Traslado vs horas de estudio",
       x = "Traslado (min)", y = "Horas de estudio semanal",
       color = "¿Trabaja?") +
  theme_minimal()
```

::: {.callout-note}
## Interpretación
Este es el gráfico más llamativo del análisis. Las dos líneas van en
**direcciones opuestas**: entre quienes trabajan, más traslado se asocia con
más estudio; entre quienes no trabajan, más traslado se asocia con menos
estudio. Esto se llama **interacción** — el efecto de una variable depende del
valor de otra. Con n=27 puede ser ruido estadístico, pero es el tipo de patrón
que en un análisis más formal justificaría un modelo con término de interacción.
:::

---

## Resumen y próximos pasos

::: {.callout-important}
## Hallazgos principales

- **Variable con mayor dispersión relativa:** traslado (distribución bimodal, explicada por el medio de transporte)
- **Variable con sesgo más marcado:** apps (un valor extremo ~168 jala la media)
- **Resultado más contraintuitivo:** quienes trabajan estudian más horas semanales
- **Relación más interesante:** posible interacción entre traslado, estudio y trabajar
- **Pregunta que este análisis no puede responder:** ¿estas diferencias son estadísticamente significativas, o son ruido con n=27?
:::

El análisis exploratorio es el punto de partida. Los siguientes pasos naturales
son cuantificar las relaciones (correlación, regresión) y evaluar si las
diferencias observadas entre grupos son estadísticamente significativas
(pruebas de hipótesis, ANOVA).
