---
title: Análisis Exploratorio de Datos
subtitle: Encuesta de hábitos — Estadística Aplicada
author: Álvaro Mattus Donaire
date: today
lang: es
format:
  html:
    toc: true
    toc-depth: 3
    toc-title: “Contenidos”
    number-sections: true
    theme: cosmo
    code-fold: show
    code-tools: true
    self-contained: true
execute:
  warning: false
  message: false
  echo: true
---

```{r}
#| label: setup
#| include: false
library(tidyverse)
library(readxl)
library(patchwork)
```

## Contexto y objetivo

Este análisis usa datos recolectados en clase mediante una encuesta breve.
El objetivo no es solo obtener resultados, sino recorrer el **proceso** completo
de un análisis exploratorio: cargar datos, limpiarlos, visualizarlos e
interpretarlos.

La pregunta central que guía el análisis es:

> ¿Qué patrones de hábitos (sueño, estudio, uso de redes) se observan en
> estudiantes universitarios, y cómo se relacionan con variables como trabajar
> o el medio de transporte?

-----

## Carga y preparación de datos

Antes de graficar cualquier cosa, hay que entender qué tenemos. El primer paso
es siempre cargar los datos y revisar su estructura.

```{r}
#| label: carga-datos

datos <- read_excel("Dudas(1-27).xlsx") |>
  select(
    sueno      = `¿Cuántas horas dormiste anoche?`,
    traslado   = `¿Cuánto tardas en llegar a la U? (En minutos)`,
    apps       = `¿Cuántas apps tienes instaladas en tu celular aprox?`,
    estatura   = `¿Cuál es tu estatura? (En centímetros)`,
    redes      = `¿Cuántas horas al día usas redes sociales en promedio?`,
    estudio    = `¿Cuántas horas a la semana en promedio estudias fuera de clases?`,
    transporte = `¿Cómo llegas a la U? (Último tramo)`,
    trabaja    = `¿Tienes trabajo remunerado además de estudiar?`
  ) |>
  mutate(
    trabaja    = factor(trabaja),
    transporte = factor(transporte),
    across(c(sueno, traslado, apps, estatura, redes, estudio), as.numeric)
  )
```

### Inspección inicial

Antes de cualquier análisis, revisamos dimensiones, tipos de variables y
valores faltantes. Esta etapa se omite con frecuencia — es un error.

```{r}
#| label: inspeccion

glimpse(datos)
```

```{r}
#| label: valores-faltantes

datos |>
  summarise(across(everything(), ~ sum(is.na(.)))) |>
  pivot_longer(everything(), names_to = "variable", values_to = "NA_count")
```

::: {.callout-note}

## Interpretación

¿Hay variables con muchos valores faltantes? ¿Qué podría explicar eso en el
contexto de una encuesta en clase?
:::

### Limpieza

Algunos valores son claramente erróneos. Por ejemplo, estaturas menores a 100 cm
no corresponden a personas adultas.

```{r}
#| label: limpieza

datos <- datos |>
  filter(estatura > 100)
```

::: {.callout-warning}

## Para discutir en clase

¿Qué criterio usamos para decidir que un dato es un error y no solo un valor
atípico? ¿Qué hacemos cuando no estamos seguros?
:::

-----

## Variables categóricas

Las variables categóricas se resumen con frecuencias absolutas. El gráfico de
barras es la herramienta estándar.

### Medio de transporte

```{r}
#| label: fig-transporte
#| fig-cap: "Frecuencia de cada medio de transporte"

ggplot(datos, aes(x = fct_infreq(transporte), fill = transporte)) +
  geom_bar() +
  labs(title = "Medio de transporte (último tramo)", x = NULL, y = "Frecuencia") +
  theme_minimal() +
  theme(legend.position = "none")
```

### Trabajo remunerado

```{r}
#| label: fig-trabaja
#| fig-cap: "Proporción de estudiantes con trabajo remunerado"

ggplot(datos, aes(x = trabaja, fill = trabaja)) +
  geom_bar() +
  labs(title = "¿Trabaja además de estudiar?", x = NULL, y = "Frecuencia") +
  theme_minimal() +
  theme(legend.position = "none")
```

::: {.callout-note}

## Interpretación

:::

-----

## Variables numéricas: distribución univariada

Para cada variable numérica, queremos responder tres preguntas:

1. ¿Dónde está el centro?
1. ¿Qué tan dispersos están los datos?
1. ¿Tiene la distribución alguna forma particular (sesgo, multimodalidad)?

Usamos histogramas y boxplots. Empezamos sin marcas para leer la forma,
luego agregamos media y mediana.

### Funciones auxiliares

```{r}
#| label: helpers

# Calcula media y mediana de una variable
marcas <- function(var) {
  datos |>
    summarise(
      media   = mean({{ var }}, na.rm = TRUE),
      mediana = median({{ var }}, na.rm = TRUE)
    )
}

# Histograma sin marcas
hist_simple <- function(var, etiqueta) {
  ggplot(datos, aes(x = {{ var }})) +
    geom_histogram(bins = 10, fill = "steelblue", color = "white") +
    labs(title = etiqueta, x = etiqueta, y = "Frecuencia") +
    theme_minimal()
}

# Histograma con media y mediana
hist_marcas <- function(var, etiqueta) {
  m <- marcas({{ var }})
  ggplot(datos, aes(x = {{ var }})) +
    geom_histogram(bins = 10, fill = "steelblue", color = "white") +
    geom_vline(xintercept = m$media,   color = "red",    linewidth = 1) +
    geom_vline(xintercept = m$mediana, color = "orange", linewidth = 1,
               linetype = "dotted") +
    annotate("text", x = m$media,   y = Inf, label = "media",
             color = "red",    vjust = 2, hjust = -0.1, size = 3.5) +
    annotate("text", x = m$mediana, y = Inf, label = "mediana",
             color = "orange", vjust = 2, hjust = -0.1, size = 3.5) +
    labs(title = etiqueta, x = etiqueta, y = "Frecuencia") +
    theme_minimal()
}
```

### Vista general

Un primer vistazo a todas las variables a la vez:

```{r}
#| label: fig-histogramas-todos
#| fig-cap: "Histogramas de todas las variables numéricas"
#| fig-height: 7

datos |>
  select(where(is.numeric)) |>
  pivot_longer(everything(), names_to = "variable", values_to = "valor") |>
  ggplot(aes(x = valor)) +
  geom_histogram(bins = 10, fill = "steelblue", color = "white") +
  facet_wrap(~variable, scales = "free") +
  labs(title = "Histogramas — todas las variables") +
  theme_minimal()
```

::: {.callout-note}

## Interpretación

¿Qué variables parecen simétricas? ¿Cuáles tienen sesgo? ¿Hay alguna que
llame la atención por su forma?
:::

### Análisis variable a variable

#### Horas de sueño

```{r}
#| label: fig-sueno-comparacion
#| fig-cap: "Horas de sueño: sin y con marcas de posición central"

p1 <- hist_simple(sueno, "Sin marcas")
p2 <- hist_marcas(sueno, "Con media y mediana")
p1 + p2 + plot_annotation(title = "Horas de sueño")
```

::: {.callout-note}

## Interpretación

¿Coinciden media y mediana? ¿Qué nos dice eso sobre la simetría de la
distribución? ¿El valor promedio de sueño es razonable para esta población?
:::

#### Tiempo de traslado

```{r}
#| label: fig-traslado-comparacion
#| fig-cap: "Tiempo de traslado: sin y con marcas de posición central"

p3 <- hist_simple(traslado, "Sin marcas")
p4 <- hist_marcas(traslado, "Con media y mediana")
p3 + p4 + plot_annotation(title = "Traslado (minutos)")
```

::: {.callout-note}

## Interpretación

:::

#### Curva de densidad: estatura

El histograma depende del número de bins. La curva de densidad nos da una
visión más suave de la forma de la distribución.

```{r}
#| label: fig-densidad-estatura
#| fig-cap: "Curva de densidad — estatura"

ggplot(datos, aes(x = estatura)) +
  geom_density(fill = "steelblue", alpha = 0.4) +
  labs(title = "Estatura (cm)", x = "Estatura (cm)", y = "Densidad") +
  theme_minimal()
```

::: {.callout-note}

## Interpretación

¿La distribución de estaturas tiene la forma que esperabas? ¿Hay algún
patrón llamativo?
:::

-----

## Dispersión y valores atípicos: boxplots

El boxplot muestra cuartiles, rango intercuartílico y valores atípicos de un
vistazo. Lo usamos cuando queremos comparar dispersión, no solo centro.

### Funciones auxiliares

```{r}
#| label: helpers-boxplot

box_simple <- function(var, etiqueta) {
  ggplot(datos, aes(x = {{ var }})) +
    geom_boxplot(fill = "steelblue", width = 0.4) +
    labs(title = etiqueta, x = etiqueta) +
    theme_minimal() +
    theme(axis.text.y = element_blank(), axis.ticks.y = element_blank())
}

box_con_media <- function(var, etiqueta) {
  m <- marcas({{ var }})
  ggplot(datos, aes(x = {{ var }})) +
    geom_boxplot(fill = "steelblue", width = 0.4) +
    annotate("point", y = 0, x = m$media, color = "red", size = 3, shape = 18) +
    labs(title = etiqueta, subtitle = "◆ media", x = etiqueta) +
    theme_minimal() +
    theme(axis.text.y = element_blank(), axis.ticks.y = element_blank())
}
```

### Vista general

```{r}
#| label: fig-boxplots-todos
#| fig-cap: "Boxplots de todas las variables numéricas"
#| fig-height: 7

datos |>
  select(where(is.numeric)) |>
  pivot_longer(everything(), names_to = "variable", values_to = "valor") |>
  ggplot(aes(x = variable, y = valor)) +
  geom_boxplot(fill = "steelblue") +
  facet_wrap(~variable, scales = "free") +
  theme_minimal() +
  theme(axis.text.x = element_blank())
```

### Comparación con y sin media

Agregar la media al boxplot nos permite ver si está desplazada respecto a la
mediana — lo que indica asimetría.

```{r}
#| label: fig-box-sueno
#| fig-cap: "Boxplot de horas de sueño"

box_simple(sueno,    "Sin media")  |> print()
box_con_media(sueno, "Con media")  |> print()
```

::: {.callout-note}

## Interpretación

¿Hay valores atípicos? ¿La media está por encima o por debajo de la mediana?
¿Qué implica eso?
:::

-----

## Análisis bivariado: ¿quién duerme más, quién estudia más?

Ahora cruzamos variables para buscar relaciones. La pregunta que hacemos
siempre es: **¿importa el grupo al que pertenece una persona?**

### Variables numéricas según trabaja/no trabaja

```{r}
#| label: fig-sueno-trabaja
#| fig-cap: "Horas de sueño según trabaja"

ggplot(datos, aes(x = trabaja, y = sueno, fill = trabaja)) +
  geom_boxplot() +
  labs(title = "Sueño según trabaja", x = NULL, y = "Horas de sueño") +
  theme_minimal() +
  theme(legend.position = "none")
```

```{r}
#| label: fig-estudio-trabaja
#| fig-cap: "Horas de estudio semanal según trabaja"

ggplot(datos, aes(x = trabaja, y = estudio, fill = trabaja)) +
  geom_boxplot() +
  labs(title = "Horas de estudio según trabaja", x = NULL, y = "Horas semanales") +
  theme_minimal() +
  theme(legend.position = "none")
```

```{r}
#| label: fig-redes-trabaja
#| fig-cap: "Uso de redes sociales según trabaja"

ggplot(datos, aes(x = trabaja, y = redes, fill = trabaja)) +
  geom_boxplot() +
  labs(title = "Redes sociales según trabaja", x = NULL, y = "Horas diarias") +
  theme_minimal() +
  theme(legend.position = "none")
```

::: {.callout-note}

## Interpretación

¿Hay diferencias notables entre quienes trabajan y quienes no? ¿En qué
variable se observa la diferencia más grande? ¿Podríamos afirmar que
trabajar *causa* esa diferencia?
:::

### Traslado según medio de transporte

```{r}
#| label: fig-traslado-transporte
#| fig-cap: "Tiempo de traslado según medio de transporte"

ggplot(datos, aes(x = transporte, y = traslado, fill = transporte)) +
  geom_boxplot() +
  labs(title = "Traslado según medio de transporte",
       x = NULL, y = "Minutos") +
  theme_minimal() +
  theme(legend.position = "none")
```

::: {.callout-note}

## Interpretación

:::

-----

## Relaciones entre variables numéricas: diagramas de dispersión

El scatterplot nos permite ver si dos variables numéricas están relacionadas.
La línea de tendencia es solo una referencia visual — no es un modelo todavía.

```{r}
#| label: fig-scatter-redes-sueno
#| fig-cap: "Relación entre uso de redes sociales y horas de sueño"

ggplot(datos, aes(x = redes, y = sueno)) +
  geom_point(alpha = 0.6) +
  geom_smooth(method = "lm", se = FALSE, color = "steelblue") +
  labs(title = "Redes sociales vs sueño",
       x = "Horas en redes", y = "Horas de sueño") +
  theme_minimal()
```

```{r}
#| label: fig-scatter-estudio-sueno
#| fig-cap: "Relación entre horas de estudio y horas de sueño"

ggplot(datos, aes(x = estudio, y = sueno)) +
  geom_point(alpha = 0.6) +
  geom_smooth(method = "lm", se = FALSE, color = "steelblue") +
  labs(title = "Horas de estudio vs sueño",
       x = "Horas de estudio semanal", y = "Horas de sueño") +
  theme_minimal()
```

```{r}
#| label: fig-scatter-traslado-estudio
#| fig-cap: "Traslado vs horas de estudio, separado por trabaja"

ggplot(datos, aes(x = traslado, y = estudio, color = trabaja)) +
  geom_point(alpha = 0.7, size = 2) +
  geom_smooth(method = "lm", se = FALSE) +
  labs(title = "Traslado vs horas de estudio",
       x = "Traslado (min)", y = "Horas de estudio semanal",
       color = "¿Trabaja?") +
  theme_minimal()
```

::: {.callout-note}

## Interpretación

¿Las relaciones que ves tienen sentido? ¿Cuáles son más fuertes visualmente?
¿Hay alguna que te sorprenda? ¿Correlación implica causalidad?
:::

-----

## Resumen y próximos pasos

::: {.callout-important}

## Para completar en clase

Resumir los hallazgos principales del análisis:

- Variable con mayor dispersión relativa: …
- Variable con distribución más asimétrica: …
- Relación más interesante encontrada: …
- Pregunta que este análisis *no puede* responder con estos datos: …
  :::

El análisis exploratorio es el punto de partida. Los siguientes pasos naturales
son cuantificar las relaciones (correlación, regresión) y evaluar si las
diferencias observadas entre grupos son estadísticamente significativas
(pruebas de hipótesis, ANOVA).
